【裁判字號】    88,訴,1358
【裁判日期】    890531
【裁判案由】    塗銷所有權移轉登記
【裁判全文】
臺灣桃園地方法院民事判決  八十八年度訴字第一三五八號
    原      告  丁○○○
    訴訟代理人  呂理胡律師
                潘維成律師
    被      告  乙○○
    訴訟代理人  丙○○
    被      告  甲○○
右當事人間請求所有權移轉登記事件，本院判決如左：
    主    文
原告之訴駁回。
訴訟費用由原告負擔。
    事    實
甲、原告方面：
一、聲明：
（一）、被告乙○○、甲○○間民國八十八年七月十九日就平鎮市○○段第五三二地
        號土地及其上第三一七建號房屋所為之買賣行為及八十八年七月二十一日所
        為本金最高限額新台幣貳佰萬元之抵押設定行為應予撤銷。
（二）、被告等間就前項地號土地及建號房屋於八十八年八月二日在平鎮地政事務所
        以買賣為原因所為之不動產移轉登記及八十八年七月二十一日抵押設定登記
        應予塗銷。
二、陳述：
（一）、緣被告乙○○前負欠原告新台幣（下同）一百九十萬一千七百五十元，原告
        於八十八年七月間以其中五十八萬六千元支票乙張向鈞院民事庭聲請假扣押
        ，欲查封渠所有座落平鎮市○○段第五三二地號土地及其上三一七號房屋（
        以下簡稱系爭房地），蒙鈞院八十八年度全一字第二四五一號民事裁定准許
        在案，被告乙○○於知悉原告已聲請假扣押後，乃虛偽找原告協議，表示有
        誠意立即還錢，囑原告稍候數日即可解決，詎渠諳中將唯一所有的前述房屋
        連同基地，於八十八年八月二日以買賣為原因移轉登記與知情的被告甲○○
        ，兩人之間並未有任何金錢交易，或金錢借貸之往來，如為有償行為亦係明
        知有損害於原告債權，而雙方共謀為之，爰依民法第二四四條詐害行為撤銷
        請求權，聲請撤銷被告等間之買賣行為及抵押權設定登記行為如訴之聲明第
        一項。
（二）、又被告等為共謀損害原告之債權，於原告進行假扣押之際，通謀虛偽為買賣
        行為及抵押權設定行為，如為有償行為，亦屬共謀損害原告之債權而為之，
        渠等之行為既經撤銷，爰依民法第一百一十三條、第一百一十四條第一項規
        定，自應塗銷前此所為之買賣移轉登記及抵押權設定登記如訴之聲明第二項
        ，以回復原狀。
三、證據：提出支票影本四紙、土地及房屋登記簿謄本、八十八年度全十字第二四五
    一號假扣押裁定。
乙、被告方面：被告乙○○未於言詞辯論期日到場，惟據其前次到庭之供稱與被告甲○○之聲明及陳述如下：
一、聲明：駁回原告之訴。
二、陳述：被告間並無詐害債權之行為，系爭房地之買賣價金為三百四十萬元，以訴
    外人丙○○即被告乙○○之夫所積欠被告甲○○之一百零三萬五千六百元，即丙○○向被告甲○○借票而持有被告甲○○簽發之支票為定金抵充，尾款由被告甲○○另向玉山銀行貸款二百二十萬元支付。
三、證據：提出第一商業銀行支票存款存提紀錄查詢單、第一商業銀行支票存款對帳
    單、第一商業銀行支票存根、第一商業銀行活期儲蓄存款存摺（丙○○）、桃園
    縣平鎮市農會支票（存摺）存款對帳單、平鎮市農會支票存根、承諾書、建物所
    有權狀、土地所有權狀、土地增值稅繳款書、土地及建築改良物買賣所有權移轉
    契約書、契約繳款書、地政規費收據、委任書、不動產買賣契約書、土地及建物
    登記簿謄本、玉山商業銀行放款繳款存根、房屋稅繳款書等為證。
丙、本院依職權調閱八十八年度執全字第一八七二號假扣押卷（含八十八年度裁全字
    第二四五一號卷）、本院依聲請向第一商業銀行平鎮分行調取被告甲○○帳號內
    票號ＮＢ0000000～ＮＢ0000000號已提示之九張支票影本。
    理  由
一、被告乙○○未於言詞辯論期日到場，查無民事訴訟法第三百八十六條所列各款情
    形，依原告之聲請，由其一造辯論而為判決。
二、原告主張：被告乙○○負欠原告一百九十萬一千七百五十元，於知悉原告已聲請
    假扣押後，將其所有坐落平鎮市○○段第五三二地號土地及其上第三一七建號房
    屋，於八十八年八月二日以買賣為原因移轉登記與知情的被告甲○○，兩人之間
    並未有任何金錢交易，或金錢借貸之往來，如為有償行為亦係明知有損害於原告
    債權，而雙方共謀為之，爰依民法第二四四條詐害行為撤銷請求權，聲請撤銷被
    告等間之買賣行為及抵押權設定登記行為。又被告等為共謀損害原告之債權，於
    原告進行假扣押之際，通謀虛偽為買賣行為及抵押權設定行為，如為有償行為，
    亦屬共謀損害原告之債權而為之，渠等之行為既經撤銷，爰依民法第一百一十三
    條、第一百一十四條第一項規定，自應塗銷前此所為之買賣移轉登記及抵押權設
    定登記，以回復原狀云云，並提出支票影本四紙、土地及房屋登記簿謄本、八十
    八年度全十字第二四五一號假扣押裁定等為證。被告則以伊等間並無詐害債權之
    行為，房地之買賣價金為三百四十萬元，以訴外人丙○○即被告乙○○之夫所積
    欠被告甲○○約一百零三萬元五千六百元為定金抵充，尾款由被告甲○○另向玉
    山銀行貸款二百二十萬元支付等語置辯，並提出第一商業銀行支票存款存提紀錄
    查詢單、第一商業銀行支票存款對帳單、第一商業銀行支票存根、第一商業銀行
    活期儲蓄存款存摺（丙○○）、桃園縣平鎮市農會支票（存摺）存款對帳單、平
    鎮市農會支票存根、承諾書、建物所有權狀、土地所有權狀、土地增值稅繳款書
    、土地及建築改良物買賣所有權移轉契約書、契約繳款書、地政規費收據、委任
    書、不動產買賣契約書、土地及建物登記簿謄本、玉山商業銀行放款繳款存根、
    房屋稅繳款書等為證。
三、按債務人所為之無償行為，有害及債權者，債權人得聲請法院撤銷之。債務人所
    為之有償行為，於行為時明知有損害於債權人之權利者，以受益人於受益時亦知
    其情事者為限，債權人得聲請法院撤銷之。債務人之行為非以財產為標的，或僅
    有害於以給付特定物為標的之債權者，不適用前二項之規定。債權人依第一項或
    第二項之規定聲請法院撤銷時，得並聲請命受益人或轉得人回復原狀。但轉得人
    於轉得時不知有撤銷原因者，不在此限。民法第二百四十四條定有明文。亦即債
    權人依民法第二百四十四條規定，撤銷債務人所為之有償或無償行為者，祇須具
    備下列之條件，(一)為債務人所為之法律行為 (二)其法律行為有害於債權人  (
    三)其法律行為係以財產權為目的 (四)如為有償之法律行為，債務人於行為時，
    明知其行為有害於債權人，受益人於受益時，亦明知其事情。至於債務人之法律
    行為除有特別規定外，無論為債權行為抑為物權行為，均非所問。參最高法院四
    十二年度台上字第三二三號判例可明．
四、查本件原告以被告間就前開不動產所為之買賣行為及所有權移轉登記及抵押權設
    定行為，渠等並未有任何金錢交易，或金錢借貸之往來，如為有償行為亦係明知
   有損害於原告債權，而雙方共謀為之云云，嗣又主張被告間係無償行為而有害債
    權，如八十九年度五月十七日之言詞辯論筆錄記載，被告之前開行是否無償，分
    述如下：
（一）查被告於八十八年七月十九日訂立買賣契約，由被告甲○○以三百四十萬元買
      受前開不動產，付款方式為定金一百零三萬五千六百元，以第一商業銀行平鎮
      分行、帳號００二三四一、發票人為古玉華（即本件被告甲○○）、票號分別
      為ＮＢ0000000～７９、ＮＢ0000000～８４、ＮＢ00000
      00等七張支票，面額合計一百零三萬五千六百元支付，有買賣契約書附卷可
      稽，以上七張支票其中ＮＢ0000000（面額二十七萬二千五百元）～７
      ８（面額四萬四千六百元）、ＮＢ0000000（面額三十六萬五千元）、
      ＮＢ0000000（面額一萬五千元）～８４（面額三萬八千五百元）、Ｎ
      Ｂ0000000（面額十五萬元）均已兌現，合計八十八萬五千六百元，有
      第一商業銀行平鎮分行八十九年三月九日一平鎮字第五四函附卷可稽，堪以認
      定；其中ＮＢ0000000、ＮＢ0000000為記名支票，受款人為乙○○，領款人為乙○○、丙○○等，有該等支票影本卷內可按，此外ＮＢ00
      00000、ＮＢ７１０６８７之領款人為丙○○即被告乙○○之夫ｏ又差額
      十五萬元，卷內另有被告甲○○簽發、票號ＮＢ0000000（面額十五萬
      元）、受款人為乙○○之支票亦已兌現，實際領款人為乙○○、丙○○，有同
      前之第一商業銀行之函及該支票影本卷內可據，以前述已兌現之支票加上ＮＢ
      0000000號之支票，合計為一百零三萬五千六百元，與買賣契約書所載
      之定金金額吻合，亦與被告乙○○所陳：「當初預估是一百四十萬元，後來經
      處理0000000元，事後訂契約時以這0000000元為訂金。」（八
      十八年十二月六日言詞辯論筆錄）相符。
（二）又被告甲○○於八十八年九月一日向玉山銀行貸款二百二十萬元，同日轉帳一
      百四十八萬四千一百六十元，有玉山銀行之存摺影本、放款繳款存根可憑，而
      原告亦無爭執，參八十九年五月十七日之言詞辯論筆錄、核與買賣契約書所言
      ：八八．九．一玉山銀行電匯入龍潭台灣中小企銀行＄00000000致，
      堪信屬實。
（三）除以上八張支票外，被告另簽發票號ＦＡ0000000、面額三十萬元、付
      款人為平鎮市農會之支票，支付系爭不動產之價金，於八十八年九月二十九日
      兌現，有平鎮市農會支票存根、支票存摺存款對帳單、第一商業銀行活期儲蓄
      存款存摺（丙○○帳戶，帳號000－00－000000）可證，與買賣契
      約書所載９／２９＄３００００之記載吻合。
（四）另被告甲○○簽發ＦＡ0000000、面額二十七萬元之記名支票，受款人
      為乙○○、付款人為平鎮市農會，有該支票影本卷內可查，並已兌現，有平鎮
      市農會之支票存根、支票存摺存款對帳單、同前第一商業銀行丙○○帳戶等可
      徵，核與買賣契約書所載：平鎮市農會１１／５＄２７００００並無二致。
（五）末查本件土地之公告現值平方公尺為八千五百元，有土地登記簿謄本卷內可稽
      ，以八十八點二平方公尺，總價為七十四萬九千七百元；系爭房屋之課稅現值
      為二十四萬七千五百元，有房屋稅繳款書可據，參酌買賣價金三百四十萬元，
      並不悖離合理之市場行情；另審酌被告乙○○原貸款利息由被告甲○○承受及
      其他債權債務之抵充，現金之支付與有關買賣之稅金負擔．．．等，應認本件
      之買賣為有償，並非無償，復有土地增值稅繳款書、土地及建築改良物買賣所
      有權移轉契約書、契稅繳款書、地政規費收據、房屋稅繳款書等足資佐證，與
      被告甲○○供稱：「支票是我借給他們用的，為求保障才叫他們將房屋賣給我
      ，差價給他們，並讓支票不退票．．我完全交給代書去處理，價金是三四０萬
      元，貸款二二０萬元，訂金折抵票款一０三萬元，貸款的目的是給付價金，．
      ．。」（八十八年五月十七日言詞辯論筆錄）又稱：「因為他們向我週轉很久
      ，後來一直追加金額，怕虧損才向他買房子，買賣支付的不是當場付的，只有
      一張是八八．七．十九的十五萬元是例外（是八十八年七月二十三日兌現），
      票頭上之簽名是向我拿支票時他們夫妻兩人自己之簽名。」（八十八年十二月
      六日言詞辯論筆錄）相符，足堪認定。
五、由以上價金支付之繁瑣，及逐次分筆給付等情以觀，與一般之分期付款買賣無異
    ，且價金有一一付清，如有意詐害債權，殊無必要如此大費周章，縱被告有意詐
    害原告之債權，亦屬有償之行為，與無償大異其趣，原告自應依前開民法第二百
    四十四條之規定，就「債務人所為之有償行為，於行為時明知有損害於債權人之
    權利者，以受益人於受益時亦知其情事者為限，債權人得聲請法院撤銷之。」等
    要件事實負舉證責任，即應依民事訴訟法第二百七十七條規定：「當事人主張有
    利於己之事實者，就其事實有舉證之責任。」所謂舉證係指就爭訟事實提出足供
    法院對其所主張者為有利認定之證據而言，若所舉證據，不能對其爭訟事實為相
    當之證明，自無從認定其主張為真正。此際原告以被告乙○○負欠原告前開債務
    ，原告於八十八年七月間以其中五十八萬六千元支票乙張聲請假扣押，欲查封系
    爭房地，經以八十八年度全一字第二四五一號民事裁定准許在案，被告乙○○於
    知悉原告已聲請假扣押後，乃虛偽找原告協議，表示有誠意立即還錢，囑原告稍
    候數日即可解決，詎渠諳中將唯一所有系爭房地，於八十八年八月二日以買賣為
    原因移轉登記予知情的被告甲○○等情為主張，並提出該假扣押裁定為證。惟查
    原告於八十八年七月十九日向本院聲請假扣押裁定，於同年月二十七日送達原告
    ，有送達證書附於該卷無訛：被告乙○○在知悉假扣押後，故意損害原告之債權
    或不知假扣押情況下成立本件買賣關係？由原告之供稱可窺全貌，其謂：「聲請
    假扣押之前乙○○不知道，但拿到假扣押裁定，有告知乙○○要還錢的事。」參
    本院八十九年五月十七日之言詞辯論筆錄，即被告乙○○應在八十九年七月二十
    七日以後，始知原告假扣押之事；惟被告於同年月十九日訂定買賣契約書，有該
    契約書卷內可據，於同年月二十、二十二、三十日分別繳地政規費、土地增值稅
    、及契稅，有前開地政規費收據、土地增值稅繳款書、契稅繳款書等足證，而系
    爭房地於同年八月二日移轉登記於被告甲○○，有土地、建築改良物登記簿謄本
    可信，顯見被告乙○○並不知前揭假扣押，即與被告甲○○訂立系爭房地之買賣
    契約，應堪認定。原告認為被告乙○○於知悉假扣押後，與知情之被告甲○○訂
    定前述之買賣契約並移轉所有權及設定抵押權，以損害原告之債權云云，應屬臆
    測之詞，洵無足採。此外又別無其他積極證據，足以證實被告均明知有害原告債
    權而為本件之買賣行為，原告就此部分既未能舉證以實其說，其請求撤銷被告之
    買賣及抵押權設定行為，洵非有據，應予駁回。
六、又表意人與相對人通謀而為虛偽意思表示者，其意思表示無效。但不得以其無效
    對抗善意第三人。虛偽意思表示，隱藏他項法律行為者，適用關於該項法律行為
    之規定。民法第八十七條有明文規定。與同法第二百四十四條所稱債務人所為之
    無償行為或有償行為，均係真正成立之行為，不過因其行為有害於債權人之權利
    ，許債權人於具備同條所定要件時聲請法院撤銷，若債務人與他人通謀而為虛偽
    意思表示者，依民法第八十七條第一項之規定，其意思表示當然無效。此種行為
    有害於債權人之權利者，債權人祇須主張其無效，以保全自己之權利，無聲請撤
    銷之必要。參最高法院二十六年度上字第六０九號判例、五十年度台上字五四七
    號判例自明。經查原告固起訴主張被告通偽虛偽表示，其意思表示無效，而請求
    被告間就前開地號土地及建號房屋於八十八年八月二日在平鎮地政事務所以買賣
    為原因所為之不動產移轉登記及八十八年七月二十一日抵押設定登記應予塗銷。
    參民法八十七條及前開判例可知，原無撤銷之必要，惟揆諸其性質無非主張無效
    法律行為之回復原狀，依法尚無不可，然被告間有無通謀虛謀意思表示及受益人
    有無明知損害原告債權等事實，屬有利原告之事實，參諸前揭舉證責任，應由原
    告負證明之責，惟遍查全卷，查無其他積極證據足以證實，原告既未能舉證，本
    院自無從採信被告間為通謀虛偽意思表示。
七、綜上所述，本件為有償行為，原告未就民法第二百四十四條第二項之要件事實為
    證明，另主張通謀虛偽表示，亦無法舉證以實其說，從而其請求撤銷被告乙○○
    、甲○○間民國八十八年七月十九日就平鎮市○○段第五三二地號土地及其上第
    三一七建號房屋所為之買賣行為及八十八年七月二十一日所為本金最高限額新台
    幣貳佰萬元之抵押設定行為及塗銷被告等間就前述地號土地及建號房屋於八十八
    年八月二日在平鎮地政事務所以買賣為原因所為之不動產移轉登記及八十八年七
    月二十一日抵押設定登記云云，並無理由，應予駁回。
八、因本案事證已臻明確，兩造其餘主張陳述．攻擊防禦及舉證，均毋庸再予一一審
    酌，附此敘明。
九、據上論結，本件原告之訴為無理由，依民事訴訟法第三百八十五條第一項前段、
    第七十八條、判決如主文。
中      華      民      國    八十九    年      五      月     三十一   日
                    臺灣桃園地方法院民事第二庭
~B法官  周祖民
右為正本係照原本作成
如對本判決上訴須於判決送達後廿日內向本院提出上訴狀
中      華      民      國    八十九    年      五      月     三十一   日
~B法院書記官  劉飛龍


司法院資訊處製作；財團法人民間司法改革基金會備份。
